【裁判字號】    90,易,289
【裁判日期】    900607
【裁判案由】    違反農會法
【裁判全文】
臺灣宜蘭地方法院刑事判決                            九十年度易字第二八九號
    公  訴  人  臺灣宜蘭地方法院檢察署檢察官
    被      告  丁○○
                乙○○
                丙○○
右列被告因違反農會法案件，經檢察官提起公訴（九十年度偵字第一三三０號），本
院判決如左：
    主  文
丁○○、乙○○共同連續農會之選舉，對於有選舉權之人，行求財物，而約其選舉權
為一定之行使，各處有期徒刑伍月，如易科罰金均以參佰元折算壹日。均緩刑貳年。
扣案長壽牌香菸參條及「丙○○六號」字條壹張沒收。
丙○○無罪。
    事  實
一、丁○○於民國九十年二月間宜蘭縣五結鄉農會第十四屆會員代表選舉期間，因五
    結鄉農會錦眾農事小組選區候選人丙○○（涉違反農會法部分後述）曾於昔日丁○○競選村長時給予助選，而為幫丙○○拉票，遂與宜蘭縣五結鄉錦眾村十九鄰
    鄰長乙○○共同基於對有選舉權之人行求財物，而約其選舉權為一定之行使之概
    括犯意聯絡與行為分擔，於同月十三日由丁○○自行購入長壽牌（白色包裝）香
    菸三條交付乙○○，翌日由乙○○持前述長壽牌香菸二條向前揭錦眾村大眾路八
    十之二號之有選舉權人即上揭農會會員周許阿愛住處，對周許阿愛表示是替丙○○送煙來、幫丙○○催票、希望投給六號、不要讓丙○○得票率低太難看等語，
    又因周許阿愛不識字，而於紙條上記載「丙○○六號」予周許阿愛，並將香菸留
    下後旋又轉往隔壁有選舉權之農會會員周茂春家中，將所剩一條香菸欲送周茂春
    ，並告以相同之言，更表示隔日會再補送一條香菸等語，嗣因周許阿愛及周茂春
    均不願收受上揭香菸，而由周許阿愛之子甲○○，向台灣宜蘭地方法院檢察署檢
  察官提出檢舉，經檢察官指揮宜蘭縣調查站及宜蘭縣警察局羅東分局而循線查知
    上情，並扣得前述長壽牌（白色包裝）香菸三條及上揭「丙○○六號」字條一張
    。
二、案經台灣宜蘭地方法院檢察署檢察自動檢舉偵辦。
    理  由
一、有罪部分：
（一）右揭事實，業據被告丁○○、乙○○均於檢察官偵查時坦承被告丁○○有交付
      三條白長壽香煙予乙○○，去向街坊鄰居催票，不要讓丙○○得票太低等情不
      諱，核與證人周許阿愛、周許阿愛之子甲○○及周茂春等人證述係被告乙○○
      持香菸表明是為丙○○催票等語相符，並有被告乙○○所書寫「丙○○六號」
      之字條一紙及長壽牌（白色包裝）香菸三條扣案足憑。而周許阿愛、周茂春係
      上開農會會員，為上述選舉具選舉權之人，亦有五結鄉農會通知二紙可稽。雖
      被告丁○○及乙○○於本院審理時辯稱：是要比較熟的人幫忙，讓投票之出席
      率好一點，而未告知要投給何人云云，然被告丁○○於檢察官偵查時及本院審
      理時均已自承係為答謝丙○○以前幫其村長選舉，且被告乙○○更以紙條記載
      「丙○○六號」予周許阿愛，衡情被告二人顯係為特定人而為上述行求賄選之
      行為，而與一般鼓勵民眾踴躍行使選舉權之宣傳者不同，更見被告二人有對於
      有選舉權之人，行求財物，而約其選舉權為一定之行使之犯行甚明，上揭所辯
      無非係事後避重就輕之言並不足採。
（二）核被告丁○○、乙○○二人所為，係犯農會法第四十七條之一第一項第二款之
      對於有選舉權之人，行求財物，而約其選舉權為一定之行使罪。雖公訴人認被
      告丁○○、乙○○係犯農會法第四十七條之一第二項上之「交付」財物或不正
      利益，而約其選舉權為一定之行使罪，然所謂「交付」係「收受」賄賂之對應
      行為，故必對方已經收受，而後始有交付可言，至所謂「收受」，乃取得賄賂
      而加以保持或不予返還之意，如行賄之相對人拒絕收受，顯無收受之意思，則
      行賄人應僅成立行求賄賂罪，不能遽論以交付賄賂罪。惟此僅屬於行為階段之
      事實減縮，無庸變更檢察官起訴法條。又被告丁○○、乙○○二人有犯意聯絡
      與行為分擔，為共同正犯。且先後二次犯行、時間緊接、所犯構成要件相同、
      顯係基於概括犯意為之，為連續犯，應依法論以一罪並加重其刑。爰審酌被告
      二人不思合法方式為他人助選、破壞選舉之公平性與社會風氣、惟念其等之智
      識程度、行求賄選對象非廣及犯罪後態度良好等一切情狀，量處如主文所示之
      刑。末查，被告丁○○、乙○○二人均未曾受有期徒刑以上刑之宣告，此有台
      灣高等法院檢察署刑案紀錄檢覆表可查，是被告丁○○、乙○○二人經此偵審
      教訓當知警惕，應無再犯之虞，本院認前所宣告之刑，以暫不執行為適當，爰
      併宣告緩刑二年，以啟自新。又扣案長壽牌香菸三條，為被告丁○○所購買，
      而前述「丙○○六號」一張為被告乙○○所寫，亦據被告丁○○及乙○○坦承
      在卷。而上揭扣案物雖均交予周許阿愛或周茂春，然該二人均無收受之意思，
      已據證人周許阿愛及周茂春證述屬實，是仍應認上揭扣案物尚分屬被告丁○○
      及乙○○二人所有並供犯罪之用，而應依刑法第三十八條第一項第二款，宣告
      沒收。
二、無罪部分：
（一）公訴意旨略以：被告丙○○係宜蘭縣五結鄉農會第十四屆會員代表候選人，雖
      其所參選之五結鄉農會錦眾農事小組選區係屬同額競選，但為求高票當選竟與
      丁○○基於共同之犯意聯絡，由丁○○出面請與之具有共同犯意聯絡之五結鄉
      錦眾村十九鄰鄰長乙○○，幫忙丙○○向居住該鄰而具有投票權之農會會員行
      賄買票，旋被告丁○○於民國九十年二月十三日交付六條白長壽香菸予秋阿後
      ，乙○○隨即於翌日上午九時許，攜帶丁○○所提供之白長壽香菸三條，以其
      中二條香菸像居住宜蘭縣五結鄉○○村○○路八十之二號之選舉權人即農會會
      員周許阿愛賄選，並書寫「丙○○六號」之字條一張交付周許阿愛，而約周許
      阿愛投票予丙○○，嗣又轉往居住隔壁之農會會員周茂春家中，將剩餘之白長
      壽香煙一條交付周茂春，並向周茂春表明會再補送一條，而以前揭財物替丙○○向周茂春買票，嗣因周許阿愛、周茂春不願收受該物而提出檢舉因而查知上
      情，因認被告丙○○涉有違反農會法第四十七條之一第一項第二款之罪嫌。
（二）犯罪事實應依證據認定之，無證據不得推定其犯罪事實。又不能證明被告犯罪
      ，應諭知無罪判決。刑事訴訟法第一百五十四條、第三百零一條第一項訂有明
      文。
（三）公訴人認被告丙○○涉有前述犯行，係以被告丁○○、乙○○二人坦承由丁○○購買香菸轉託乙○○向鄰居買票，核與證人周許阿愛、周茂春及甲○○指證
      情節相符。又被告丙○○為求拉高票數曾央求丁○○「弄幾張選票給他（台語
      ）」等情，則被告丁○○為償還丙○○先前幫其競選村長之人情，而購買香菸
      交由被告乙○○出面幫丙○○賄選買票，身為候選人之丙○○焉有不知之理？
      參以，被告丙○○在警訊及檢察官初訊時，堅稱不認識被告丁○○及乙○○二
      人，苟其事先不知丁○○、乙○○替其賄選一事，則經查獲後，又何需隱瞞其
      與丁○○之關係而狡辯不識？為主要論據。訊據被告丙○○固不否認係要競選
      宜蘭縣五結鄉農會第十四屆會員代表，而在為登記競選前曾經拜託請被告丁○○幫忙，惟堅詞否認有何公訴人所指之犯行，辯稱：在登記參選後因為是同額
      競選，所以就沒有再請被告郭焰楠幫忙，被告郭焰楠買煙送人為其拉票，伊並
      不知情等語。
（四）惟查，同案被告丁○○於本院審理時供稱：「我有拿三條煙給乙○○，我總共
      買四條，我給他時有跟他說讓投票出席率好一點，叫他去找比較好一點的朋友
      ，煙是我自己買的，我是要答謝他（指被告丙○○）幫忙我以前選村長，丙○○並不知道這件事‧‧‧以前在未登記時，有說投票時請我幫忙找一些票源，
      後來登記後他就沒有再說，事實上是我自己主動想幫他的忙」等語，同案被告
      乙○○亦於本院審理時供稱：「‧‧‧丁○○只有拿三條煙給我，他說這煙是
      他自己花錢買的」，再者，丁○○於檢察官時亦供陳：「‧‧‧（買煙的錢）
      錢是我自己的，郭某（指被告丙○○）要我幫忙，我就自己買煙送人」、「並
      沒有告訴他（指被告丙○○）」是就同案被告之供述言，實難證明被告丙○○
      與被告丁○○、乙○○有共同行求賄選之犯意聯絡。又被告丙○○雖於檢察官
      偵查時自承「我只是請他弄幾張選票給我」、「因為沒有競選，只是票數高一
      點比較有面子」等語，核與被告丁○○所陳：「‧‧‧前幾天他去找我要我幫
      他的忙，不要票太少太難看‧‧‧」等語相符，雖被告丙○○與丁○○有談及
      幫忙助選等情，然候選人委請友人幫忙找街坊鄰居拉票，亦屬常情。實無積極
      證據足認被告丙○○有委請被告丁○○賄選之犯意聯絡，亦即被告丙○○有無
      與被告丁○○共同賄選抑或只是被告丁○○自己個人之行為均尚有合理可疑。
      實難以被告丙○○委請被告丁○○「弄幾張選票給他」等情，即推論被告丙○○有與被告丁○○、乙○○共同賄選之犯意聯絡。參以，檢察官於接到檢舉電
      話後旋即指揮檢調單位進行搜索，而並未於被告乙○○、丙○○家中查查獲任
      何有關賄選之文件或上述之白色包裝之長壽牌香菸，衡情被告丙○○若係有計
      畫與被告丁○○為賄選行動，衡情應尚有大批長壽牌香菸存放以為賄選之財物
      。而被告丙○○中家中所查獲之MILDSEVEN牌香菸三條、峰牌香菸二條、新樂
      園香菸一條、MARLBORO牌香菸一條，亦無證據顯示與本案有何關連性，是亦難
      據此為被告丙○○論罪科刑之依據。既無證據足認被告丙○○前揭犯行，更無
      法以被告丙○○在警訊及檢察官初訊時，堅稱不認識被告丁○○及乙○○二人
      ，而隱瞞其與丁○○之關係等情，為擬制或推論被告丙○○前述犯行，此外復
      查無其他積極證據，足認被告丙○○有何公訴人所指之犯行，是被告丙○○上
      揭罪嫌尚有未足，自應為無罪之諭知。
據上論斷，應依刑事訴訟法第二百九十九條第一項前段、第三百零一條第一項、農會
法第四十七條之一第一項第二款、刑法第十一條前段、第二十八條、第五十六條、第
四十一條第一項、第三十八條第一項第二款、第七十四條第一款、罰金罰鍰提高標準
條例第一條前段，判決如主文。
本案經檢察官林慧到庭執行職務。
中    華    民    國      九十        年    六        月     七        日
                                  臺灣宜蘭地方法院刑事第二庭
                                      法  官
右正本證明與原本無異。
如不服本判決，應於判決送達後十日內，向本院提出上訴狀。


司法院資訊處製作；財團法人民間司法改革基金會備份。
